臺灣臺北地方法院刑事判決　　　　　　　　　　　　　九十三年度易字第三一二號
　　公　訴　人　臺灣臺北地方法院檢察署檢察官
　　被　　　告　丙○○
　　　　　　　　乙○○
　　共　　　同
　　選任辯護人　林信子律師
右列被告等因竊佔案件，經檢察官提起公訴（九十二年度偵字第二三五三八號），本
院判決如左：
    主      文
丙○○共同意圖為自己不法之利益，而竊佔他人之不動產，處有期徒刑月，如易科
罰金，以佰元折算壹日。
乙○○共同意圖為自己不法之利益，而竊佔他人之不動產，處有期徒刑肆月，如易科
罰金，以佰元折算壹日。
    事      實
一、乙○○有賭博前科，於民國七十九年間，因犯賭博罪，經本院判處罰金三千元、
    緩刑二年確定，再於八十年間因犯賭博罪，經本院判處有期徒刑六月，併科罰金
    一萬元確定，前開緩刑宣告因而遭撤銷，並經本院於八十二年十一月二十五日以
    八十二年度聲減字第六六號裁定罰金一千五百元確定，二案合併執行，於八十三
    年十二月十五日執行完畢，同年月十六日出監（不構成累犯）。
二、緣張建俅、甲○○原為夫妻關係，本共同居住在甲○○於八十六年五月間所購買
    之臺北市○○區○○街十五巷十九號四樓房屋內（該房屋之基地座落於臺北市○○區○○段三小段○七○一─○○○○地號上，房屋面積為三十七點九二平方公
    尺），嗣張建俅於婚姻關係存續中搬離前開房屋，並提起離婚訴訟而經本院於九
    十一年五月十四日以九十一年度婚字第五一號判決准張建俅、甲○○二人離婚，
    再經臺灣高等法院於九十二年一月八日以九十一年度家上字第二九六號判決上訴
    駁回，該判決並已於九十二年二月六日確定。甲○○於九十二年四月十六日寄發
    存證信函要求張建俅應於九十二年四月二十八日前將原留存於前開房屋內之個人
    物品自行搬離，否則將以廢棄物處理之，張建俅遂委請其兄乙○○前往前開房屋
    內代為整理及搬離物品（張建俅部分業經臺灣臺北地方法院檢察署檢察官於九十
    三年一月十九日以九十二年度偵字第二三五三八號為不起訴處分確定），乙○○
    並找父丙○○（十一年八月七日出生，乃八十歲以上之人）一同前往處理。詎乙○○、丙○○明知上開房屋乃甲○○所有，竟於九十二年四月二十三日，先由丙○○持渠於張建俅、甲○○婚姻關係存續中由張建俅所交付因而持有之鑰匙開啟
    前開房屋後，再由乙○○假借整理張建俅物品名義進駐前開房屋，而共同意圖為
    自己不法之利益，竊佔前開房屋。嗣翌日（二十四日）鄰居告知甲○○所有前開
    房屋燈光明亮似為有人侵入之跡象，甲○○不知何人進入該屋因而報警處理，經
    警陪同甲○○前往前開房屋入內察看而得知係乙○○進入該屋後，旋更換門鎖要
    求乙○○及隨後到場之丙○○離開該屋，詎丙○○、乙○○仍拒不離開該屋，丙○○並於同年月二十五日自行更換門鎖，該二人繼續將前開房屋佔為己用。
三、案經甲○○訴請臺灣臺北地方法院檢察署檢察官偵查起訴。
    理      由
一、訊據被告丙○○、乙○○對於前開房屋屬告訴人甲○○所有，且於前開時、地由
    被告丙○○以原持有之鑰匙開啟房屋而讓乙○○進入該處，被告乙○○並自該日
    起居住於該處迄今之事實坦認不諱，然均矢口否認有何竊佔犯行，被告丙○○辯
    稱：於八十六年十二月間告訴人稱使用者付費，且渠子張建俅居住於前開房屋內
    ，故渠自次月起每月代張建俅支付租金六千元予告訴人，與告訴人間有不定期租
    賃關係，渠係有權占有該屋，並非竊佔，且渠雖偶而會前往前開房屋，但從未居
    每月有支付租金予告訴人，伊不待任何人之指示均可進入前開房屋居住，所為非
    屬竊佔云云為辯。
二、經查：右揭事實，業據告訴人即證人甲○○指訴歷歷，而前開房屋確為告訴人所
    有，復有臺北市古亭地政事務所土地所有權狀、建物所有權狀在卷可稽。被告丙○○雖辯稱渠每月支付租金六千元予告訴人，與告訴人間有不定期租賃關係，渠
    係有權占有該屋云云，被告乙○○則以被告丙○○每月有支付租金予告訴人，伊
    不待任何人之指示均可進入前開房屋居住云云為辯，然此業為告訴人所堅決否認
    ，稱因與張建俅共同居住之每月基本生活開銷（含日用品、該屋之管理費、水、
    電、瓦斯等費用）至少要一萬二千元以上，本均由其本人支付，之後因認張建俅
    亦需支付，方向張建俅要求支付一半之費用，其所稱之使用者付費係指支付生活
    費用，八十七年十二月間被告丙○○自願每月為張建俅支付生活費用，當時雖未
    具體約定款項，惟於八十七年一月間被告丙○○係寄六千元之匯票予其，該六千
    元係屬被告丙○○為張建俅支付之生活費，並非房租，且當時與其所有前開房屋
    相同格局大小之鄰人房屋每月租金價格約為一萬八千元至二萬元不等（見九十二
    年度偵字第二三五三八號偵查卷宗第一七七頁、本院九十三年五月十二日審判筆
    錄）等情，再就告訴人所提出之「臺北各行政區房東平均期望租金價格統計之資
    料」觀之，臺北市文山區整層住家自八十七年至九十一年之平均租金約略為一萬
    七、八千餘元，與告訴人所稱前情相符，則被告丙○○主張渠以六千元之租金承
    租上開告訴人所有之房屋，顯與市價甚不相當，是被告丙○○代張建俅所支付之
    前開款項顯非屬房屋租金，而僅屬家庭生活費之負擔，較符常情；參諸本院家事
    法庭及臺灣高等法院於審理張建俅及告訴人間之離婚訴訟中亦為相同之認定而認
    被告丙○○每月匯款六千元予告訴人之款項係起源自告訴人認張建俅於夫妻關係
    存續中不分擔家用及貸款，乃出言「使用者付費」，要求張建俅分擔家計，而被
    告丙○○因身為張建俅之父方表示願代張建俅付費所致，是堪認告訴人並無向被
    告丙○○要求房租之意，有本院九十一年度婚字第五一號民事判決、臺灣高等法
    院九十一年度家上字第二九六號民事判決及民事判決確定證明書影本各一件可稽
    ，並經本院調閱該案卷宗全卷審認無訛，末縱就被告丙○○提出之匯款單及存證
    信函等資料認被告丙○○自八十七年一月間起至九十年一月間、九十年三月、四
    月、八月、九月、十一月、九十一年一月、四月為張建俅支付六千元予告訴人，
    亦無足認被告丙○○與告訴人間業已成立租賃關係，或為告訴人與被告丙○○間
    約定被告丙○○有權使用該屋之對價，否則被告丙○○何以不按期支付告訴人前
    開款項？何以經本院家事法庭於九十一年五月間判決張建俅與告訴人離婚後，被
    告丙○○即未代張建俅支付所謂租金之款項？何以於告訴人於九十二年五月五日
    向臺灣臺北地方法院檢察署提出本案竊佔之告訴後，方於九十二年五月二十九日
    、六月二十七日、八月二十九日、十月三十日、九十三年一月七日、二月二十七
    日分別提存所謂之六千元租金？綜上，堪認被告丙○○支付予告訴人之款項，主
    觀上並無認為租金之意，客觀上亦非為被告丙○○與告訴人間之租金約定，非屬
    租金性質，則被告丙○○執此認渠與告訴人有租賃關係云云，被告乙○○主張因
    被告丙○○與告訴人有租賃關係，故伊不待任何人之指示即可進入該屋居住云云
    ，均與事實相違而屬卸責之詞，不足採信。再被告丙○○雖辯稱渠未居住於前開
    房屋內云云，矧被告丙○○於警詢、偵訊及本院行準備程序時業已陳稱因告訴人
    報案失竊並換鎖而無法進出，故渠方更換前開房屋之門鎖，自告訴人報警後渠與
    被告乙○○在該屋內就沒有再離開等語（見九十二年度偵字第二三五三八號偵查
    卷宗第八頁反面、第一九二、一九三頁、本院九十三年四月五日準備程序筆錄）
    ，徵諸被告乙○○於警詢、偵訊中亦供陳伊於九十二年四月二十四日搬入，
    人換鎖之隔日，被告丙○○有請人前往換鎖等語（見九十二年度偵字第二三五三
    八號偵查卷宗第二頁反面、第一七八頁），堪認被告丙○○於本院審理中翻異前
    詞，辯稱渠未居住該房屋云云，及被告乙○○附和被告丙○○之前揭供詞而稱被
    告丙○○未居住於上開房屋云云，均為卸責之詞，亦不足採。綜上，本案事證明
    確，被告二人犯行均堪認定，應予依法論科。
三、按刑法第三百二十條第二項竊佔罪之客觀構成要件中所謂「竊佔」行為，指於違
    反他人意願之客觀情形下，就他人對不動產所既存之「持有狀態」加以排除並重
    新建立支配管領力之行為。主觀構成要件要素中所謂「為自己不法利益之意圖」
    ，指行為人知其無法律上原因或權利，而企圖將他人持有下之不動產加以支配管
    領，並藉以獲取利益之主觀心態。本案中之前開房屋本為告訴人所持有支配中，
    被告丙○○、乙○○竟趁告訴人不知之際，竊佔前開房屋，於告訴人請求返還之
    際亦拒不返還，被告丙○○、乙○○二人主觀上顯有為自己不法利益之意圖，於
    客觀上亦有竊佔之行為，是核被告丙○○、乙○○所為，均係犯刑法第三百二十
    條第二項之竊佔罪。其等就前揭犯行有犯意聯絡及行為分擔，均為共同正犯。再
    被告丙○○出生於民國十一年八月七日，為八十歲以上之人，有法務部戶役政連
    結作業系統查詢表一紙在卷可查，爰依刑法第十八條第三項之規定減輕其刑。爰
    審酌被告二人之素行、犯罪動機、目的、竊佔之手段、暨犯罪後否認犯行之態度
    等一切情狀，各量處如主文所示之刑，並均諭知易科罰金之折算標準，以示懲儆
    。
據上論斷，應依刑事訴訟法第二百九十九條第一項前段，刑法第二十八條、第三百二
十條第二項、第一項、第十八條第三項、第四十一條第一項前段，罰金罰鍰提高標準
條例第一條前段、第二條，判決如主文。
本案經檢察官呂俊儒到庭執行職務
中　　　華　　　民　　　國　　九十三　　年　　　五　　　月　　二十六　　日
                                    臺灣臺北地方法院刑事第十庭
                                        審判長法  官  廖紋妤
                                              法  官  劉煌基
                                              法  官  黃紹紘
如不服本判決，應於判決送達後十日內，向本院提出上訴狀。
右正本證明與原本無異。
                                              書記官  劉新怡
中　　　華　　　民　　　國　　九十三　　年　　　五　　　月　　二十六　　日
附錄本案論罪科刑所犯法條全文：
刑法第三百二十條
意圖為自己或第三人不法之所有，而竊取他人之動產者，為竊盜罪，處五年以下有期
徒刑、拘役或五百元以下罰金。
意圖為自己或第三人不法之利益，而竊佔他人之不動產者，依前項之規定處斷。
前二項之未遂犯罰之。
